最高法院民事判決　　　　　　　　　　　　　　　　八十八年度台上字第七九一號
　　　上　訴　人　乙○○
　　　被 上訴 人　甲○○
右當事人間請求離婚等事件，上訴人對於中華民國八十七年五月四日台灣高等法院第
二審判決（八十六年度家上字第二六六號），提起上訴，本院判決如左：
    主  文
原判決關於駁回上訴人追加之訴及該訴訟費用部分廢棄，發回台灣高等法院。
其他上訴駁回。
第三審訴訟費用，關於駁回上訴部分，由上訴人負擔。
    理  由
本件上訴人主張：兩造於民國六十七年十一月十一日結婚，育有子女四人，被上訴人
於八十二年初耽溺賭博，置家務於不顧，經伊相勸亦置若罔聞，一經詢問即吵架；自
八十二年五月二十五日起，被上訴人離家賃居在外，並唆使誘騙長、次、參女與其同
住。伊因家族事業欠缺人手，於八十五年一月間攜同四女張亭萱搬回桃園縣新屋鄉祖
宅，其間多次央請雙方長輩親友挽回，被上訴人均刻意迴避，被上訴人顯屬民法第一
千零五十二條第一項第五款所定，惡意遺棄上訴人在繼續狀態中。又兩造分居迄今已
逾四年六月，亦應認有民法第一千零五十二條第二項之重大事由。伊自得訴請判決離
婚。如認離婚無理由，依民法第一千零零一條規定，被上訴人應負履行同居義務。爰
先位求為准伊與被上訴人離婚並酌定伊為兩造所生四女張亭萱之監護人；備位求為命
被上訴人與伊同居之判決（按：上訴人於第一審僅訴請准其與被上訴人離婚及酌定其
為四女張亭萱之監護人，於原審追加訴請命被上訴人履行同居之備位之訴）。
被上訴人則以：上訴人未依兩造於八十二年五月二十四日在台北縣板橋市調解委員會
調解成立之內容，戒除酗酒、吵鬧等不良習性及按月付伊新台幣（下同）三萬元之家
庭生活、教育子女等費用，仍於晚上酒後，對子女管教不當，無法相處；八十二年間
伊因遭上訴人毆打，始回娘家一星期，返家後上訴人復喝酒鬧事，才搬至兩造原住所
即台北縣板橋市○○路○段三巷一四號之同巷五六號四樓居住，並無惡意遺棄之意。
上訴人在調解前、後動輒毆打伊、對伊吵鬧，致伊及女兒均無法與之相處，縱兩造分
居數年，其過亦在上訴人，上訴人不得依民法第一千零五十二條第二項之事由請求判
決離婚等語。資為抗辯。
原審以：兩造婚姻關係仍存續中，前於八十二年五月十三日在台北縣板橋市調解委員
會，成立調解，約定：『一、兩造均願以家庭為中心，維持和諧，任一方外出時，均
願讓對方了解行蹤（即時間、地點、處理之事務）。二、對造人（即上訴人）願戒除
酗酒、吵鬧等不良習性。三、對造人願按月給付聲請人（被上訴人）三萬元，以做（
作）為家庭生活教育子女等費用。四、兩造其餘請求拋棄。』被上訴人於八十二年五
月底搬離兩造原住所即台北縣板橋市○○路○段三巷一四號，遷至同巷五六號四樓居
住，上訴人則於八十五年一月間搬回新屋鄉與其父母同住，被上訴人始又搬回原住所
等事實，為兩造不爭，並有戶籍登記簿謄本、調解書可稽。兩造長女張嘉慧證稱：伊
從國中二年級起，母親即帶伊及兩妹妹搬到外面居住，原因係父親晚上喝酒回家，就
會將已睡覺之伊姊妹叫醒，罵伊姊妹並命跪在地上，不讓伊姊妹睡覺……之前父親即
對母親如此……母親才會帶伊搬到同巷五六號四樓表姐家……住至高中一、二年級，
至高三時又搬至隔巷阿姨家，後來父親沒錢繳水電費搬去新屋鄉與奶奶同住，伊母女
就搬回大觀路二段三巷一四號處……，父親從未拿錢回家，都是母親扶養云云；又被
上訴人曾於八十二年七月二十四日以存證信函催告上訴人履行調解，且上訴人自承其
未依調解內容負擔每月三萬元之費用。則被上訴人辯稱：上訴人於調解成立後，未依
調解內容履行，不負擔家庭生活費用，且晚上回家不讓小孩睡覺，對小孩叫罵，影響
子女生活及學業，而搬離原住所至同巷五六號四樓居住，上訴人搬回其新屋鄉與其父
母同住，被上訴人才又搬回原住所，並無惡意遺棄之意思云云，堪可信取。被上訴人
無拒絕同居之主觀情事，即非惡意遺棄。又有民法第一千零五十二條第一項以外之重
大事由，難以維持婚姻者，夫妻之一方得請求離婚。但其事由應由夫妻之一方負責者
，僅他方得請求離婚，同條第二項定有明文。兩造分居係因上訴人未履行調解，不負
擔家庭生活費用，晚上對子女叫罵不讓睡覺，影響其生活與學業，被上訴人始搬離原
住所，上訴人搬至新屋鄉後，被上訴人又搬回兩造原共同生活之板橋市○○路○段三
巷一四號原住所，其事由應由上訴人負責，且應認被上訴人有不能同居之正當理由。
上訴人先位依民法第一千零五十二條第一項第五款、第二項請求准上訴人與被上訴人
離婚，備位依民法第一千零零一條請求被上訴人與上訴人履行同居，於法均有未合。
因而就上訴人請求准與被上訴人離婚並酌定其為所生四女張亭萱監護人部分，維持第
一審所為上訴人敗訴判決，駁回上訴人之上訴；並駁回上訴人追加之履行同居之訴。
關於駁回上訴部分：
上訴人請求准與被上訴人離婚並酌定張亭萱監護人部分，原審以前開理由，駁回上訴
人之上訴，經核尚無違誤。上訴論旨，徒就原審取捨證據、認定事實之職權行使，指
摘原判決關此對其不利部分為不當，求予廢棄，非有理由。
關於廢棄發回部分：
按夫妻有不能同居之正當理由，其情狀現尚存在者，他方固不得訴請履行同居；惟夫
妻既互負同居之義務，若不能同居之正當理由失其存在時，即不得執前理由拒絕與他
方同居，非謂曾有此不能同居之理由，即永遠不必與他方同居。此觀諸民法第一千零
零一條自明。查被上訴人於八十二年五月底搬離兩造在板橋市○○路○段三巷一四號
之原住所，未與上訴人同居，係因上訴人於八十二年五月二十四日調解成立後，未依
調解內容履行，不負擔家庭生活費用，晚上叫罵吵鬧不讓小孩睡覺，影響子女生活及
學業之緣故，為被上訴人不能與上訴人同居之正當理由，乃原審確定之事實。若此，
各該事由自被上訴人未與上訴人同居時始，計至八十七年四月二十七日原審最後事實
審言詞辯論終結時止，已近五年。原審未就被上訴人於原審最後言詞辯論終結時，是
否仍有不能與上訴人同居之正當理由，予以調查審認，徒以前開理由，遽為上訴人不
利之論斷，殊屬疏率。上開事實既欠明確，本院自無從為法律上之判斷。上訴論旨，
指摘原判決關此駁回其履行同居之訴部分不當，求予廢棄，非無理由。
據上論結，本件上訴一部為有理由，一部為無理由。依民事訴訟法第四百七十七條第
一項、第四百七十八條第一項、第四百八十一條、第四百四十九條第一項、第七十八
條，判決如主文。
中      華      民      國    八十八    年      四      月     十六     日
                              最高法院民事第三庭
                                  審判長法官  范  秉  閣
                                        法官  朱  建  男
                                        法官  曾  煌  圳
                                        法官  許  澍  林
                                        法官  鄭  玉  山
      右正本證明與原本無異
                                              書  記  官
中      華      民      國    八十八    年      五      月     五       日
